臺灣臺東地方法院民事裁定
111年度訴聲字第4號
聲  請  人  蕭高亭  
訴訟代理人  葉仲原律師
相  對  人  陳貞夫  

上列當事人間請求所有權移轉登記事件（本院111年度重訴字第8
號），聲請人聲請許可為訴訟繫屬事實登記，本院裁定如下：
    主  文
聲請駁回。
    理  由
一、聲請意旨略以：兩造於民國83年間，約定合資購買坐落臺東
    縣○○市○○段000地號土地（下稱系爭土地），並約定各得系
    爭土地所有權應有部分二分之一，且聲請人將其應有部分登
    記於相對人名下，成立借名登記契約。聲請人以本案(本院1
    11年度重訴字第8號)起訴狀對被告為終止借名登記契約之意
    思表示，並類推適用民法第541條第1、2項及依同法第767條
    第1項、第179條等規定，請求相對人移轉登記系爭土地所有
    權應有部分二分之一予聲請人。爰依民事訴訟法第254條第5
    項規定，聲請許可為訴訟繫屬事實之登記等語。
二、按訴訟標的基於物權關係，且其權利或標的物之取得、設定
    、喪失或變更，依法應登記者，於事實審言詞辯論終結前，
    原告得聲請受訴法院以裁定許可為訴訟繫屬事實之登記，民
    國106年6月14日修正公布、同日施行之民事訴訟法第254條
    第5項定有明文。本項立法，旨在藉由將訴訟繫屬事實予以
    登記之公示方法，使第三人知悉訟爭情事，俾阻却其因信賴
    登記而善意取得，及避免確定判決效力所及之第三人受不測
    之損害。其訴訟標的宜限於基於物權關係者，以免過度影響
    被告及第三人之權益。惟為避免過度影響被告及第三人權益
    ，暨維訴訟繫屬登記制度、保全程序之分野，依此條項發給
    起訴證明者，須原告起訴係基於物權關係，且以得、喪、設
    定、變更依法應登記之權利或標的物，作為訴訟標的，始足
    當之。若原告起訴所主張為訴訟標的之權利，係基於債權請
    求，縱使所請求給付者，為得、喪、設定、變更應經登記之
    「標的物」（例如不動產），因與上開規定之要件不符，尚
    不能裁定許可為訴訟繫屬事實之登記。
三、經查：
  ㈠按借名登記契約，僅為借名人與出名人間之債權契約；借名
    登記財產於借名關係存續中，係登記為出名人之名義，在該
    財產回復登記為借名人名義以前，借名人尚無所有物返還請
    求權可資行使（最高法院106度第3次民事庭會議決議、100
    年度台上字第2101號判決意旨參照），亦即借名者於依借名
    登記契約行使權利並取得財產所有權移轉登記前，並無從基
    於物權行使權利。
　㈡本件聲請人既主張系爭土地所有權應有部分二分之一因借名
    登記契約之約定而登記於相對人名下，故係基於債法上之關
    係而為請求，至其所主張終止借名登記後之民法第179條不
    當得利返還請求權亦屬債權關係之請求，故與前開民事訴訟
    法第254條第5項規定有所不符。
　㈢至聲請人主張其對相對人終止借名登記契約後，尚得依民法
    第767條第1項規定請求返還，為物權關係之請求等語；然查
    ，聲請人主張兩造存有借名登記關係乙情縱然屬實，聲請人
    並已類推適用民法終止委任之規定終止借名登記契約，得請
    求相對人將系爭土地所有權應有部分之二分之一移轉登記至
    聲請人名下，然在尚未移轉登記至聲請人名下前，聲請人並
    非系爭土地之所有權人，自無從行使民法第767條第1項之物
    上請求權。是以聲請人提起本件訴訟權利之性質核屬「債權
    」，則本件訴訟標的顯非基於「物權」關係請求。又聲請人
    所請求返還者，雖為應經登記之不動產所有權，然此僅係聲
    請人請求之「標的物」，尚非本件「訴訟標的」本身。而該
    債權之取得、設定、喪失或變更不待登記即生效力，非屬依
    法應登記者，自與民事訴訟法第254條第5項要件不符。
四、綜上，聲請人依民事訴訟法第254條第5項聲請許可為訴訟繫
    屬事實之登記，核與民事訴訟法第254條第5項規定之要件不
    合，應予駁回，爰裁定如主文。 
中　　華　　民　　國　　111 　年　　6 　　月　　28　　日
                  民事第一庭  審判長法　官  楊憶忠
　　　　　　　　　                  法  官  黃柏仁
　　　　　　　　　                  法  官　張鼎正
以上正本係照原本作成。
如不服本裁定應於送達後10日內向本庭提出抗告狀，並繳納抗告
費新臺幣1,000元。
中　　華　　民　　國　　111 　年　　6 　　月　　28　　日
                                    書記官  劉雅文